臺灣高等法院高雄分院民事判決　九十三年度重再字第四號
　　　再　審原告　　臺灣省自來水股份有限公司
　　　法定代理人　　甲○○
　　　訴訟代理人　　林瑩蓉律師
　　　　　　　　　　劉北元律師
　　　複　代理人　　葉銘進律師
　　　再　審被告　　昱融生物科技股份有限公司
　　　　　　　　　（原名昱融企業股份有限公司）
　　　法定代理人　　乙○○
　　　訴訟代理人　　王錦昌律師
　　　　　　　　　　賴玉山律師
　　　　　　　　　　邱佩芳律師
　　　　　　　　　　姜宜君律師
當事人間請求履行契約事件，再審原告對於中華民國九十一年八月二十三日本院九十
年度重上字第四九號確定判決提起再審，本院於民國九十三年十月二十七日言詞辯論
終結，判決如下：
　　　主　　　文
再審之訴駁回。
再審訴訟費用由再審原告負擔。
　　　事實及理由
一、再審原告台灣省自來水股份有限公司之法定代理人已於審理中變更為甲○○，並
    由甲○○聲明承受訴訟，再審被告昱融企業股份有限公司於民國九十三年五月二
    十八日更名為昱融生物科技股份有限公司，核無不合，先序明。
二、再審原告主張鈞院前程序九十年度重上字第四九號請求履行契約案件，判決後，
　　經再審原告上訴最高法院，經最高法院（九十三年度台上字第八０七號）以上訴
　　不合法而裁定駁回上訴確定再審原告於九十三年五月十三日收受最高法院九十三
    年度台上字第八０七號裁定，於九十三年六月十一日提出本件再審之訴，未逾三
    十日之不變期間，鈞院前程序九十年度重上字第四九號確定判決，適用法規顯有
    錯誤，理由如下：
　　(一)原確定判決將事實項與理由項合併記載為「事實及理由」有違修正前民事訴訟
　　法第二百二十六條之規定。(二)由證人陳月女、郭廷才於原二審程序證稱：「當時
　　上訴人（即再審被告）是四千多萬買來的」、「陳先生叫我幫他解決和自來水公
　　司土地的事情：：：自來水公司處長曾浩雄說願意賠二千五百萬元，陳先生不同
　　意，因陳先生開的價錢很高每坪約十萬元左右，雙方差距太大：：我建議讓調解
　　委員會作成決定」及系爭土地八十九年公告現場每平方公尺僅一千七百元，調解
　　委員會決議每坪六萬元，超出公告現值約十倍，可知兩造協議聲請新園鄉調解之
　　事項，係指以補償方式價購再審被告土地之調解事宜，原確定判決卻認系爭協議
　　書係就使用土地補償之協議，非就買賣土地之協議等語，就為判決基礎事實之證
　　據取捨相互矛盾，違反論理法則、經驗法則。再審被告於八十九年六月十九日已
　　將系爭土地移轉登記與第一電阻容器股份有限公司，系爭協議書約定聲請調解事
　　項倘係價購土地之補償事宜，因再審被告已失喪失系爭土地所有權，即欠缺權利
　　保護必要，原確定判決未駁回其訴，適用法規顯有錯誤。(三)原確定判決謂本件新
　　園鄉調解委員會之「決議」，在開挖水管之後，非鈞院八十九年度上易字第三號
　　案件之重要爭點，不受該判決理由拘束，然再審被告於上開案件中以系爭協議書
　　作為其有挖損水管之合法權利依據，系爭協議書約定內容當然為該案之重要爭點
　　，該爭點既經上開判決依兩造辯論而於判決理由中判斷，依最高法院八十八年度
　　台上字第二二三０號判決意旨可知已生「爭點效」，原確定判決不得作相反之判
　　斷，原確定判決卻僅以證人郭廷才之證述而推翻鈞院八十九年度上易字第三號確
　　定判決之判斷，顯屬違背法令。(四)鄉鎮市調解條例並無調解委員會得為「決議」
　　之規定，原確定判決援引新園鄉調解委員會之違法決議，據以准許再審被告之請
　　求，於法不合。(五)原確定判決謂系爭協議書第一條之「決議」一詞，應指兩造調
　　解不成立時，新園鄉調解委員會可自行決議，惟此係原確定判決斷章取義，純就
　　「決議」二字作字面解釋，探求系爭協議書內容，「雙方同意遵照委員會之決議
　　辦理」，實指遵照調解成立結果辦理之意，原確定判決明顯違背論理法則、經驗
　　法則。原確定判決以證人郭廷才、陳月女、陳明察就本件訴訟並無法律上利害關
　　係等語而認其等證詞可取，復認曾浩雄、郭平康二人證言與協議情狀不符等語而
　　認其證言難以採信，惟由郭平康於九十年六月十五日庭訊時證稱：「當時協調時
　　警衛室沒有女性的調解委員在場」，而再審被告庭呈之簡報亦未提及陳月女有到
　　場，且陳月女與郭廷才就何人表示要調解委員會調解之證述亦有出入，可證陳月
　　書內容不清楚，可證其亦未在場參與協議，所為證述係附和陳月女，陳明察於庭
　　訊時亦表示「自來水公司都是坑人的」，亦可見其對再審原告存有偏見，所為證
　　詞有欠公允；郭廷才係立於新園鄉居民及再審被告立場而為證述，此由再審被告
　　庭呈之簡報，及其於九十年七月十三日庭訊時證稱：「是陳先生叫我幫他解決他
　　和自來水公司土地的事情」等語可證。前程序第二審未對陳月女、陳明察隔離訊
　　問，郭廷才又事隔多日才出庭，給予渠等串證機會，僅憑再審被告若非協議由調
　　解委員會作決議，豈會同意施工之主觀推測而採信郭廷才等人之證詞，顯違論理
　　法則、證據法則。(六)再審原告已付出管線通過新園鄉之鉅額補償使用費，何須對
　　再審被告另行補償，況再審原告於七十七年間已給付補償費與再審被告之前地主
　　，再審被告之訴求本無理由，倘如原確定判決認再審原告應履行調解委員會決議
　　價格，而再審被告不必移轉系爭土地所有權予再審原告，此無異使再審被告雙重
　　獲利，此例若開，將來取得系爭土地之後手亦可比照要求再補償。(七)本件調解委
　　員會之系爭調解筆錄，未有經法院核定之登載及用印，違反鄉鎮市調解條例第二
　　十三條第一項、第二十四條第二項前段，未生效力，而調解委員會之決議既不依
　　鄉鎮市調解條例所為，則不得依該條例第六條規定僅由三位調解委員作成決議，
　　而應由其全體委員作成決議，方符兩造協議約定「由新園鄉調解委員會作成決議
　　」之真意，原確定判決探求文義解釋與經驗法則、論理法則顯然違背。爰依民事
　　訴訟法第四百九十六條第一項第一款適用法規顯有錯誤之規定，提起本件再審之
　　訴。聲明求為判決：(一)前程序鈞院九十年度重上字第四九號確定判決不利於再審
　　原告部份廢棄。(二)上開廢棄部份，再審被告在前程序第二審之上訴及其假執行之
　　聲請均駁回。(三)前程序第二、三審及再審之訴訟費用均由再審被告負擔。
三、再審被告則以，原確定判決並無「適用法規顯有錯誤」之情形，再審原告所舉之
    再審事由，均與「適用法規顯有錯誤」之情形有別，不得據為提起再審之訴之事
    由等語資為抗辯，並答辯聲明如主文所示。
四、查，本件前程序本院九十年度重上字第四九號履行契約事件，判決後，經再審被
　　告上訴，最高法院九十三年台上字第八七號以上訴不合法而裁定駁回上訴確定，
　　再審原告係於民國九十三年五月十三日收受最高法院九十三年度台上字第八０七
　　號裁定，以上事實業經本院調閱該案卷查明無訛，則再審原告於九十三年六月十
　　一日提起本件再審之訴，尚未逾三十日之不變期間，先予明。
五、原確定判決有無再審原告所主張之「適用法規顯有錯誤」之情形：
　(一)按修正前民事訴訟法第二百二十六條係規定判決書應有「事實」、「理由」之記
    載，而原確定判決已有此二項記載，此部分並無適用法規顯有錯誤之情形。
　(二)原確定判決以兩造間之協議書並未載明再審被告負有移轉土地所有權予再審原告
　　之義務，又未記買賣之情事，且第一條約定「甲方（再審原告）使用乙方（再審
　　被告）土地（約七五０坪）後之賠償事宜」，因而認定系爭協議書係就使用土地
　　補償之協議，非就買賣土地之協議，從而認為再審被告縱事後將土地移轉為第三
　　人第一電阻公司所有，亦無於依系爭協議而為本件請求，其認定事宜，與經驗
　　法則並不違背，適用法律亦無不當。
　(三)本件新園鄉調解委員會係於八十七年十月三日始作成每坪六萬元之決議，再審被
　　告之法定代理人係於八十七年四月十四日、五月二十五日將再審原告埋設之水管
　　挖開切開，造成再審原告之損害，故再審被告之法定代理人為上開挖開切割水管
　　之毀損行為時，尚無決議，故該「決議」之意義為何及再審原告是否應受新園鄉
　　調解委員會所作成之決議所拘束，並非本院八十九年度上易字第三號損害賠償案
　　件（再審原告請求再審被告賠償上開挖開、切割水管之損害）之重要爭點，且本
　　件又有證人郭廷才之證言，供述該決議為調解委員之決議等情，故本件原確定判
　　決認為八十九年上易字第三號損害賠償案件理由認定決議係指兩造經調解委員會
　　調解達成共識形成之一致「決議」等語，並不能拘束本件前程序確定判決，尚無
　　不當，並無適用法規顯有錯誤之情事。
  (四)原確定判決認定新園鄉調解委員會之決議其效力係因兩造同意受此決議拘束而來
    ，依契約自由原則，並無不合。
　(五)原確定判決就協議書內容真意已於該判決第四至第七頁詳予論述，並無何違背經
　　驗法則之情事，且解釋意思表示原屬事實審法院之職權，事實審法院解釋意思表
　　示縱有不當，亦不生適用法規顯有錯誤之問題（最高法院六四年台再字第一四０
　　號判例參照）。
　(六)原確定判決認定再審原告給付新園鄉回饋金及補償金係對新園鄉之居民普遍性之
　　回饋，再審被告既未同意放棄系爭協議書之權利，尚難謂其本得依系爭協議書請
　　求等情，合乎常理，並無何違背法令之處。
  (七)依鄉鎮市調解條例第六條之規定，可見調解委員會調解時有委員三人（含）以上
　　出席即可，若非經特別約定，自無須經全體委員出席所作之調解始生效力之問題
　　，又，本件調解委員之決議，在當事人間仍有一般契約之拘束效力，且其既非經
　　法院核定之調解書，無法院之登載及用印，亦無何不當。
六、綜上所述，再審原告所主張之原確定判決將事實及理由合併記載一情，並無「適
　　用法規顯有錯誤」之情形，其餘各再審理由均屬就事實審法院取捨證據，認定事
　　實及解釋意思表示等職權行使，指摘其為不當，亦均非上開法律規定之適用法規
　　顯有錯誤之情形，故其提本件再審之訴，為無理由，應予駁回。
七、再審原告另對最高法院九十三年度台上字第八０七號確定裁定聲請再審部分，由
　　本院另行處理，併此明。
八、據上論結，本件再審之訴為無理由，依民事訴訟法第五百零五條、第四百四十九
    條第一項、第七十八條，判決如主文。
中　　　華　　　民　　　國　　九十三　　年　　 十一　　 月　　  十 　　 日
　　　　　　　　　　　　　　　　　　　　　　　　民事第五庭
~B1審判長法官　蔡明宛
~B2法　　　官　曾錦昌
~B3法　　　官　黃科瑜
正本係照原本作成。
如對本判決上訴，須於判決送達後二十日內向本院提出上訴狀，其未表明上訴理由者
，應於上訴後二十日內向本院提出上訴理由書（均須按他造當事人之人數附繕本）。
上訴時應提出委任律師或具有律師資格之人之委任狀，並依附註條文規定辦理。
中　　　華　　　民　　　國　　九十三　　年　　 十一　　 月　　 十五　　 日
~B法院書記官　施耀程
附註：
民事訴訟法第四百六十六條之一：
對於第二審判決上訴，上訴人應委任律師為訴訟代理人，但上訴人或其法定代理人具
有律師資格者，不在此限。
上訴人之配偶、三親等內之血親、二親等內之姻親，或上訴人為法人、中央或地方機
關時，其所屬專任人員具有律師資格並經法院認為適當者，亦得為第三審訴訟代理人。
第一項但書及第二項情形，應於提起上訴或委任時釋明之。
                                                                  Ａ
